【裁判字號】    90,上訴,1926
【裁判日期】    900814
【裁判案由】    過失致死
【裁判全文】
臺灣高等法院刑事判決                            九十年度上訴字第一九二六號
    上  訴  人
    即  被  告  乙○○
    選任辯護人  江東原
                林晉宏
右上訴人，因過失致死案件，不服臺灣板橋地方法院八十九年度訴字第九七七號，中
華民國九十年三月二十二日第一審判決（起訴案號：臺灣板橋地方法院檢察署八十八
年度偵字第一一一七四號）提起上訴，本院判決如左：
    主      文
原判決撤銷。
乙○○從事業務之人，因業務上之過失致人於死，處有期徒刑捌月。
    事      實
一、乙○○為家庭主婦，自民國八十六年七月二十五日起，受丙○○、甲○○夫婦之
    託，月薪新台幣一萬五千元，於每日日間約八時起至十七時止擔任褓母照顧陳、
    李二人之子陳韋廷（男，八十六年六月四日生），並以之為業，乃從事業務之人
    。應知褓母負有妥善照顧受託嬰兒，並積極防免嬰兒遭受不當傷害之義務。於八
    十六年八月十二日下午，在臺北縣中和市○○街一０九巷十八號八樓之一住處照
    顧陳韋廷時，因陳韋廷肚餓哭泣，乙○○明知陳韋廷係出生剛滿二月之嬰兒，生
    命身體脆弱，尚不能爬行、翻身，應隨時注意其安全狀況，採取必要之保護措施
    ，而依當時情形復無不能注意之情事，竟在業務上疏於注意，將陳韋廷獨自放置
    於臥室床上，未於床四周設置必要之保護措施便離開至房間外飲水器替陳違廷沖
    泡牛奶，陳韋廷頭部被不明物體碰撞，待乙○○沖調好牛奶返回臥室，雖發現陳
    韋廷右臉頰靠近耳部有紅腫現象，但未告知其父母，亦不主動帶其就醫檢查診治
    。迨同年月十四日中午十二時三十分許，乙○○於住處客廳沙發上發現陳韋廷鼻
    腔有血水流出，情況嚴重，始通知甲○○趕來將陳韋廷送醫急救，陳韋廷不幸因
    臚內硬腦膜下腔出血、蜘蛛網膜下腔出血、腦水腫和輕度間質性肺炎，於同日下
    午一時許不治死亡。
二、案經丙○○、甲○○告訴暨臺北縣警察局中和分局報請臺灣板橋地方法院檢察署
    檢察官相驗後偵查起訴。
    理      由
一、訊據上訴人即被告乙○○對其於前開時地受託照顧丙○○、甲○○之子陳韋廷造
    成死亡之事實，雖坦承不諱，惟否認有何過失行為，辯稱：「我是很細心、盡心
    盡力在照顧小孩，我沒有讓小孩碰撞到，小孩只有二個多月大，他不會翻身，不
    可能有那麼重的碰撞，我是在房間門外飲水器泡牛奶，並不是到廚房」、「我有
    告訴他母親，可能是碰到床頭櫃，而且床的旁邊，我有放枕頭，應該是不會撞到
    的。因為他碰撞的時候，臉頰有一點紅紅的，我有幫他擦一點藥，隔天早上他媽
    媽再帶來給我帶的時候，並沒有什麼異狀，我沒有過失」等語；被告之辯護人並
    引用九十年三月十二日刑事辯護意旨狀（附於原審卷）辯謂：被告並無疏於未注
    意，致嬰兒頭部受創之行為，且非二十四小時照顧嬰兒陳韋廷，嬰兒母親自行照
    顧時，曾有自床上滑下情形，又嬰兒顱內硬腦膜下腔出血、蜘蛛網膜下腔出血，
    原因不明，不能僅以被告為嬰兒之褓母即推論被告有業務過失致死之犯行等情。
二、惟查被告受託照顧陳韋廷致死之事實，業據告訴人丙○○、甲○○指訴甚詳，有
    現場照片足憑。且案發後被告於警訊時供稱：「八十六年八月十四日十二時三十
    分左右，在華新街一０九巷十八號八樓之一住處，發現躺在沙發的嬰兒陳韋廷正
    在流鼻血，並且當我把他抱起來時已沒有動靜，但我不確定他當時是否已經死亡
    」及於偵查中供謂：八十六年七月十二日下午，陳韋廷肚子餓在哭，伊將之抱起
    放在臥室床上去泡牛奶，泡好牛奶要將陳韋廷抱起來時，見他右臉頰撞到紅紅的
    ，伊想可能是撞到床頭櫃，沒有破皮，只有紅紅的。同年月十四日上午甲○○送
    陳韋廷過來，伊泡一二０CC牛奶，陳韋廷只喝七０CC，伊要再餵時，見陳韋廷有
    反胃現象，不喝了，伊便將之抱上床睡覺，大約睡到十一時半，伊見陳韋廷趴著
    睡並在哭，便將之翻身，並給他奶嘴吸，陳韋廷又繼續睡，伊即至廚房做事，至
    十二時許，小孩又哭了，伊將之抱出來，至十二時三十分許要喝牛奶，伊將陳韋
    廷放在客廳沙發上，陳韋廷又在哭，伊抱起拍一拍，突然見陳韋廷鼻子流出一點
    鼻血且有泡沫，流的不是很多，停了又流，約二、三次，伊即打電話通知其母甲○○，在通電話時，伊怎麼拍陳韋廷都拍不醒，感覺不對時便只有搖小孩，未再
    拍背，並用濕毛巾擦他臉，未做其他急救措施等語（見臺灣板橋地方法院檢察署
    八十六年度相字第九六四號相驗卷第三頁、第十五頁至第十六頁、第十八頁、第
    二十二頁、第六十四頁背面）。又告訴人甲○○於警訊時及偵審中亦指稱：伊於
    八十六年八月十二日晚去被告住處接陳韋廷時，被告告訴伊陳韋廷當天在其泡奶
    粉不注意時，撞到臥室床旁化妝櫃造成右臉頰靠近耳邊淤傷，當晚伊另發現陳韋
    廷兩眼下緣有許些紅點，十四日中午十二時三十分許，被告打電話給伊稱陳韋廷
    流鼻血叫不醒，伊便聯絡伊夫丙○○，待趕過去時，被告抱小孩在巷口等，當時
    陳韋廷面色已慘白，便趕緊送醫院，至下午一時多醫院稱沒有救了等情（見上開
    相驗卷第五頁、第十七頁、臺灣板橋地方法院檢察署八十八年度偵字第一一一七
    四號偵查卷第二十二頁、原審八十九年七月十三日訊問筆錄）。
三、被害人陳韋廷於臺灣板橋地方法院檢察署檢察官督同法醫師相驗時，確認右臉頰
    靠耳處有輕瘀傷，再經解剖鑑定，以肉眼及顯微鏡觀察，頂部硬腦膜下腔含多量
    血水及三小塊血塊，約三×一×０．三公分，腦髓部分，大腦呈頂部蜘蛛網膜下
    腔出血，腦實質呈水腫狀，小腦、腦室與延髓略呈水腫狀，病理檢察結果，顱內
    呈硬腦膜下腔出血，及蜘蛛網膜下腔出血，兩側肺臟呈輕度間質性肺炎，認係因
    顱內硬腦膜下腔出血、蜘蛛網膜下腔出血、腦水腫與輕度間質性肺炎致死，有相
    驗屍體證明書、驗斷書、解剖筆錄、臺灣高等法院檢察署法醫中心(86)高檢醫鑑
    字第０六二九號鑑定書各一件及被害人屍體照片等在卷可稽。再經檢察官函詢法
    務部法醫研究所陳韋廷死因，研判結果認在無出血性外傷之情況下，以外傷居多
    ，可能係意外之碰撞或摔落所致，又腦水腫、硬腦膜下腔出血、蜘蛛網膜下腔出
    血，多係外傷性所致，此外傷除碰撞外，還可能因快速擺動頭部所造成，例如以
    一手抱嬰兒，不小心嬰兒上半身突然倒下，在半途中又快速托住頭部避免撞傷，
    此快速擺搖頭部，在嬰兒亦可能造成顱內硬腦膜下腔及蜘蛛網膜下腔出血，至輕
    度間質性肺炎，可以獨立病情，程度輕，不致死，非直接導致死亡之原因，有法
    務部法醫研究所八十九年二月十七日及同年四月八日法醫所八九理字第０三三五
    號、第０五七三號函各一紙在卷可憑。
四、解剖鑑定人鍾明燈醫師於原審中結證稱：一歲以下嬰兒腦部出血之原因很多，可
    能於生產過程中造成頭部出血，或嬰兒本身有出血性毛病，亦可能因外傷所致，
    腦部出血又可分為三類，急性出血約十二小時至三天即出現症狀，惡性出血約四
    、五日出現症狀，慢性出血長可至一、二週，如小孩有遭受虐待情事，則常伴隨
    皮膚或骨頭等處之傷害，又本案鑑定結果係硬腦膜及蜘蛛網膜下腔出血，位置在
    頭顱頂部，但出血之位置未必即係碰撞之位置，經解剖發現硬腦膜下有三小血塊
    ，乃出血後候凝結而成，血塊造成頭部水腫，壓迫到中樞神經，至於肝、膽、脾
    臟等處之瘀血，乃因死亡心臟停止前血液循環不良所致。至於死者屍體照片所示
    右臉靠耳部之紅塊，從照片看無法判定是否係瘀血，解剖時該部位未發現皮下有
    明顯出血等語（見原審九十年三月七日訊問筆錄）。
五、查被告係受告訴人之託，每日白天照顧被害人陳韋廷，而告訴人長子陳品佑亦八
    十五年十一月起即託被告照顧，客觀上被告自係以照顧幼兒為業之人，其在法律
    上自負有保護照顧陳韋廷，使之免於遭受不當傷害之義務。被害人陳韋廷先天並
    無任何腦部病變，有卷附陳韋廷之兒童健康手冊影本可稽，被告於八十七年八月
    十二日下午至房間外飲水器沖泡牛奶時，將陳韋廷獨自放置於臥室床上，並未於
    床之四周設置必要之保護措施，而依當時情形，又無不能注意之事，竟疏未注意
    ，陳韋廷頭部被不明物體碰撞（客觀上不能自行撞及床旁之床頭櫃），待被告沖
    調好牛奶返回臥室，雖發現陳韋廷右臉頰靠近耳部有紅腫現象，復未主動帶其就
  醫檢查診治，或促告訴人等帶其就醫，陳韋廷頭部因受外力撞擊，二日後導致顱
    內硬腦膜下腔出血、蜘蛛網膜下腔出血，造成腦水腫，雖經送醫急救，仍不治死
    亡，被告顯然未盡其作為褓母應有之注意義務，而陳韋廷因被告之疏失致腦部受
    傷死亡（嬰兒陳韋廷並非病死），被告之業務過失行為與陳韋廷之死亡間，有相
    當因果關係，被告自應負業務上過失致死之刑責。其所辯及辯護人辯護意旨（如
    前述）均謂被告無過失行為云云，顯係為被告推卸刑責之詞，不足採信。至於告
    訴人甲○○謂案發前十幾天，嬰兒自床上（有放竹片）慢慢滑下去是坐著，馬上
    抱起來，並非摔下去，隔天有提醒褓母要注意小心，被告也說沒有發現任何異狀
    等語，尚不能以此作為陳韋廷腦部受傷死亡之原因，被告據以免責。事證明確，
    被告犯行堪以認定。
六、核被告係嬰兒陳韋廷之褓母，乃從事業務之人，因於業務上，疏於注意造成陳韋
    廷頭部受創傷致死，係犯刑法第二百七十六條第二項之業務過失致死罪。
七、原審予以論罪科處被告有期徒刑八月，固非無見。惟查原判決認定陳韋廷頭部碰
    撞床旁之床頭櫃與事實不符（陳韋廷剛滿二月之嬰兒，尚不能爬行、翻身，客觀
    上不可能自行碰撞床頭櫃），尚有未合。被告上訴否認過失行為云云，於辯論終
    結後具狀請求易科罰金或緩刑之宣告，雖無理由，然原判決既有可議，自應由本
    院將之撤銷改判。爰審酌被告之過失程度、告訴人遭喪子之痛，被告迄今尚未與
    告訴人達成民事和解，賠償告訴人之損失，被告犯罪後態度及其他等一切情狀，
    且無減輕其刑之事由，仍量處有期徒刑八月。
據上論斷，應依刑事訴訟法第三百六十九條第一項前段、第三百六十四條、第二百九
十九條第一項前段，刑法第二百七十六條第二項，罰金罰鍰標準條例第一條前段，判
決如主文。
本案經檢察官彭坤業到庭執行職務。
中    華    民    國    九  十    年       八       月     十    四     日
                          臺灣高等法院刑事第四庭
                              審判長法  官  蔡  永  昌
                                    法  官  陳  榮  和
                                    法  官  徐  昌  錦
右正本證明與原本無異。
如不服本判決應於收受送達後十日內向本院提出上訴書狀，其未敘述上訴之理由者並
得於提起上訴後十日內向本院補提理由書（均須按他造當事人之人數附繕本）。
        書記官  游  桂  
中    華    民    國    九  十    年       八       月     十    五     日
附錄：本案論罪科刑法條全文
刑法第二百七十六條
因過失致人於死者，處二年以下有期徒刑、拘役或二千元以下罰金。
從事業務之人，因業務上之過失犯前項之罪者，處五年以下有期徒刑或拘役，得併科
三千元以下罰金。


司法院資訊處製作；財團法人民間司法改革基金會備份。
